【裁判字號】    95,上,895
【裁判日期】    951229
【裁判案由】    塗銷土地所有權移轉登記
【裁判全文】
臺灣高等法院民事判決                   95年度上字第895號
上  訴  人  甲○○
                        號
            乙○○
共      同
訴訟代理人  丙○○
被 上訴 人  丁○○
                        號
訴訟代理人  路春鴻律師
            劉雅萍律師
複 代理 人  江肇欽律師
上列當事人間請求塗銷土地所有權移轉登記事件，上訴人對於中
華民國95年8月30日臺灣新竹地方法院94年度訴字第335號第一審
判決提起上訴，經本院於95年12月19日言詞辯論終結，判決如下
：
    主  文
上訴駁回。
第二審訴訟費用由上訴人負擔。
    事實及理由
一、本件上訴人主張：坐落於竹北市○○○段66-4、66-24（重
    測後為竹北市水瀧734地號）、66-26、66-41、66-42、66-4
    5、66-46、66-47、66-48、66-49、66-50、66-51、66-52、
    66-53、66-54、66-55、66-71、66-84（重測後為竹北市水
    瀧734地號）地號土地（下稱系爭土地）為伊等所有，應有
    部分各1/13。嗣伊等（即乙○○、甲○○）分別於民國91年
    8月間、93年6月25日向訴外人田祺煥（即被上訴人之父親，
    伊等之堂兄弟）借款新台幣（下同）30萬元、35萬元，然田
    祺煥要求伊等分別交付系爭土地之所有權狀、印鑑章、印鑑
    證明等資料設定抵押供擔保，並約定如不能清償，伊等所有
    之系爭土地應歸被上訴人所有。伊等不疑有他，乃交付上開
    資料供擔保。詎田祺煥擅自以買賣原因，未經伊等同意，即
    移轉系爭土地所有權予被上訴人，致伊等權益受損甚鉅，自
    應負回復原狀之責。爰依民法第767條、第179條之規定，求
    為命被上訴人應分別將系爭土地上，新竹縣竹北市地政事務
    所於91年8月16日及93年6月25日辦理，登記原因為買賣，面
    積780.8平方公尺，應有部分均為1/13之所有權移轉登記予
    以塗銷之判決。
二、被上訴人則以：兩造間並無借貸關係之流質契約關係存在，
    系爭土地實係上訴人出售予伊。況91年7月9日所簽立之買賣
    契約書上「乙○○」之簽名及印文與「收到尾款伍萬元正」
    之字樣，以及93年6月24日所簽立之買賣契約書上「甲○○
    」之簽名及印文，均係乙○○、甲○○本人親簽及用印。是
    伊係依兩造間合意之買賣關係取得系爭土地之所有權，自無
    侵害上訴人權利或不當得利可言。上訴人自應就其主張兩造
    間存在之借貸關係，負舉證責任等語，資為抗辯。
三、原審為上訴人全部敗訴之判決，上訴人不服，提起上訴，聲
    明：原判決廢棄；上訴人應將系爭土地上，新竹縣竹北市地
    政事務所於91年8月16日及93年6月25日辦理，登記原因為買
    賣，面積780.8平方公尺，應有部分均為1/13之所有權移轉
    登記予以塗銷。被上訴人則聲明：上訴駁回。
四、查上訴人主張系爭土地原係其等所有，應有部分各1/13，並
    分別於91年8月5日及93年8月19日以買賣為原因移轉登記予
    被上訴人。而91年7月9日所簽立之買賣契約書上「乙○○」
    之簽名及印文、買賣契約書中「收到尾款伍萬元正」之字樣
    ，及93年6月24日所簽立之買賣契約書上「甲○○」之簽名
    及印文，均分別係乙○○、甲○○本人親簽及用印本人。又
    辦理系爭土地移轉所需之土地所有權狀、印鑑證明等文件係
    屬真正，且係其等所交付，並均有收到被上訴人所交付買賣
    契約書上所載之款項等情，據其提出土地登記簿謄本、土地
    登記申請書等為證，並在原審證述屬實，復為被上訴人所不
    爭執，應堪信為真實。是本件所應審究者，厥為：乙○○及
    甲○○分別與被上訴人間就系爭土地究有無買賣關係存在？
    乙○○及甲○○與被上訴人間系爭土地所有權之移轉登記是
    否基於買賣關係而為？茲詳析如下：
  (一)按當事人主張有利於己之事實者，就其事實有舉證之責任，
    但法律別有規定，或依其情形顯失公平者，不在此限，民事
    訴訟法第277條定有明文。又民事訴訟如係由上訴人主張權
    利者，應先由上訴人負舉證之責，若上訴人先不能舉證，以
    證實自己主張之事實為真實，則被上訴人就其抗辯事實即令
    不能舉證，或其所舉證據尚有疵累，亦應駁回上訴人之請求
    （最高法院17年上字第917號判例參照）。又上訴人於其所
    主張之起訴原因，不能為相當之證明，而被上訴人就其抗辯
    事實，已有相當之反證者，當然駁回上訴人之請求（最高法
    院20年上字第2466號判例參照）。
  (二)查系爭土地原分別為乙○○及甲○○所有，應有部分各1/13
    ，並分別於91年8月5日及93年8月19日以買賣為原因移轉登
    記予被上訴人，已如前述。上訴人雖主張其交付上開文件，
    並在其上簽名蓋章，僅誤以為設定抵押，以供兩造間借貸之
    擔保，兩造並約定如上訴人不能清償時，上訴人所有系爭土
    地應歸被上訴人所有云云。惟為被上訴人所否認，上訴人未
    舉證以實其說，其主張已難信為真實。況被上訴人就其抗辯
    ：系爭土地所有權移轉登記係基於兩造間之買賣關係，並無
    何借貸或流質契約存在一節，已提出系爭土地買賣契約書二
    份、土地所有權移轉契約書、土地增值稅繳款書、印鑑證明
    影本、農業用地農業使用證明書影本、土地登記申請書影本
    、土地增值稅不課徵證明書影本等為證，而上訴人對於系爭
    土地買賣契約書上其印章及簽名之真正亦均不否認，應認兩
    造間就系爭土地確有買賣契約存在。
  (三)又觀之被上訴人所提出之二份買賣契約書，其上就買賣價金
    之付款方式均係約定分期付款，乙○○部分，總價金35萬元
    ，簽約時給付30萬元，完成移轉登記後再支付尾款5萬元，
    甲○○部分，總價金35萬元，簽約時給付5萬元，交付移轉
    所需之證件等資料時給付15萬元，尾款15萬元則於完成移轉
    登記後二日內給付。即乙○○及甲○○均係於系爭土地完成
    移轉登記後再收到尾款，有該等買賣契約書、土地登記簿謄
    本附卷可稽。由該付款方式觀之，尚與一般買賣土地之交易
    習慣無違，而與一般借貸之常態有異，是本件應確係買賣之
    約定。則上訴人主張被上訴人未經其等同意，擅自辦理所有
    權移轉登記，洵不足採。
  (四)再者，乙○○在買賣契約書第二條付款欄處亦載有「收到尾
    款伍萬元正，9/9乙○○」等字樣，並經乙○○本人於原審
    審理時自認該等字樣為其所親寫（原審95年7月17日言詞辯
    論筆錄），而甲○○之買賣契約書上亦有「93年6月24日付
    款收取，甲○○」及「10月2日收到尾款，甲○○」之記載
    ，上訴人甲○○對於其上「甲○○」之簽名真正亦不否認（
    原審95年5月10日言詞辯論筆錄），益認兩造間確有買賣關
    係存在，否則應無收取尾款之情事。
  (五)另證人即為兩造辦理簽約事宜之代書助理林旻融於原審審理
    時亦證述：「我到買方家時，甲○○及丁○○的父親在場，
    甲○○自己將印鑑證明、戶籍謄本、權狀拿出來，當時我有
    核對他的身分證，價錢應該是之前就談好的，所以就開始簽
    約的手續。……有講總價，及如何分期支付價金。……印章
    及簽名部分甲○○是他本人當場簽名及蓋章，丁○○部分是
    他父親簽名及蓋章的……沒有（聽到沒有還錢才要過戶）…
    …（契約書上的付款條件、期限等字）是我寫的，而『93年
    6 月24日付款收取甲○○』是甲○○自己寫的，『10月2日
    收到尾款甲○○』也是甲○○寫的，……乙○○部分應該是
    我辦的，約也是我去簽的，……好像是在買方家裡簽的，雙
    方也有在場，證件也是本人拿出來的，（價金及分期）他們
    自己講好」等情（見原審95年7月17日言詞辯論筆錄）。另
    證人即被上訴人父親丁○○於原審審理時亦證述：「……乙
    ○○先把土地賣給我，價格是照當時的行情，價格是35萬元
    ，由乙○○領清的……因為他的祖父跟我的祖父是堂兄弟，
    他拜託我買起來，因為他需要錢用，（買的時候）沒有（講
    是錢借給他）沒有（說土地部分，如錢可以還給我的話，土
    地不要過戶），純粹是買賣……甲○○知道乙○○將地賣給
    我，他也來找我拜託我買，（甲○○）沒有（向我借錢）…
    …拿現金，依照契約分次給付，登記在我兒子丁○○名下」
    等語（原審95年8月16日言詞辯論筆錄），亦足以佐認兩造
    間之買賣關係確屬存在。
  (六)至上訴人以兩造所謂買賣價金之約定較市價為低為由，主張
    兩造間並無買賣關係存在，而係借貸關係云云。然其就此並
    未舉證以實其說，且依契約自由原則，買賣價金得由當事人
    合意約定者，尚無從僅以價金之約定過低即謂買賣為不實。
    遑論證人即被上訴人父親丁○○於原審審理時亦證述：價格
    是照當時的行情，且參考系爭土地附近成交價格，及考量土
    地不點交等情形，由雙方談好價格等情（原審95年8月16日
    言詞辯論筆錄），是上訴人此部分主張，並無足採。上訴人
    又主張被上訴人並無買受系爭土地意願，買賣價金亦係由被
    上訴人父親支付，足見買賣不成立云云。惟證人即被上訴人
    父親丁○○於原審審理時已證述：被上訴人知道本件買賣，
    最初因土地不點交，有說不要買，但後來有同意並授權其簽
    約，並請其要多注意等情（原審95年8月16日言詞辯論筆錄
    ），可見被上訴人初雖因土地不點交而考慮是否購買系爭土
    地，惟最後仍決定並授權其父親代為處理買賣事宜，且買賣
    價金究由何人支付，亦與買賣契約是否成立無涉，故上訴人
    上開主張亦無可取。
五、次查，上訴人主張系爭土地原為其等所有，其並未將之出售
    予被上訴人，兩造間僅有借貸關係，並約定如借款無法清償
    時，系爭土地所有權始歸被上訴人所有云云，既未舉證以實
    其說，且被上訴人就買賣關係存在已提出相當證據證明之，
    堪認兩造間確存有買賣關係。再者，被上訴人係基於買賣之
    原因而為系爭土地所有權移轉登記，因而取得系爭土地所有
    權，上訴人又未舉證該物權契約本身有何無效或得撤銷之原
    因，故上訴人本於民法第767條所有物返還請求權，請求被
    上訴人應將系爭土地之上開所有權移轉登記予以塗銷，於法
    即有未合，不應准許。上訴人另依民法第179條不當得利之
    規定，為本件之請求，亦因兩造間就系爭土地成立有效之買
    賣契約，難認被上訴人取得系爭土地之所有權，係無法律上
    之原因，應將該登記塗銷。故上訴人此部分請求，於法亦屬
    無據，不應准許。原審為上訴人敗訴之判決，核無違誤，應
    予維持。上訴意旨，仍執陳詞，指摘原判決不當，求予廢棄
    改判，為無理由，其上訴應予駁回。
六、本件事實已臻明確，兩造其餘攻擊防禦方法及證據經予審酌
    ，核與判決結果不生影響，爰不再逐一論述，併此敘明。
據上論結，本件上訴為無理由，依民事訴訟法第449條第1項、第
78條、第85條第1項前段，判決如主文。
中    華    民    國    95    年    12    月    29    日
                  民事第十六庭
                      審判長法  官  沈方維
                            法  官  湯美玉
                            法  官  王淇梓
正本係照原本作成。
如不服本判決，應於收受送達後20日內向本院提出上訴書狀，其
未表明上訴理由者，應於提出上訴後20日內向本院補提理由書狀
（均須按他造當事人之人數附繕本）上訴時應提出委任律師或具
有律師資格之人之委任狀；委任有律師資格者，另應附具律師資
格證書及釋明委任人與受任人有民事訴訟法第466條之1第1項但
書或第2項（詳附註）所定關係之釋明文書影本。
中    華    民    國    96    年    1     月    2     日
                            書記官  吳碧玲
附註：
民事訴訟法第466條之1（第1項、第2項）：
對於第二審判決上訴，上訴人應委任律師為訴訟代理人。但上訴
人或其他法定代理人具有律師資格者，不在此限。
上訴人之配偶、三親等內之血親、二親等內之姻親，或上訴人為
法人、中央或地方機關時，其所屬專任人員具有律師資格並經法
院認為適當者，亦得為第三審訴訟代理人。


司法院資訊處製作；財團法人民間司法改革基金會備份。
